---
title: "Biometrie onderzoek handen"
authors: "Nicole Bovenga(425787), Vincent de Jong(468315), Isa Bos"
date: "`r Sys.Date()`"
output:
  html_document:
    css: style.css
    toc: yes
    toc_depth: 3
    toc_float:
      collapsed: yes
      smooth_scroll: yes
---

```{r setup, include=FALSE}
# DON'T TOUCH THIS
knitr::opts_chunk$set(echo = TRUE)
library(ggplot2)

```


## Inleiding

Wij hebben voor dit onderzoek de lengte en breedte van de handen van verschillende mensen gemeeten, en daarna gekeken of er verschil is tussen mannen en vrouwen. Met de gegevens hebben we grafiekjes gemaakt om het verschil duidelijk te zien.


:::attention
Is er een verschil in de handlengte en -breedte van mannen en vrouwen?
:::


:::attention
Mannen en vrouwen hebben gemiddeld een verschillende handlengte en handbreedte.
:::


:::attention
Mannen en vrouwen hebben gemiddeld dezelfde handlengte en handbreedte.
:::


### Ontwerp van het experiment

Voor ons experiment hebben we van 40 willekeurig geselecteerde mensen hun handlengte en handbreedte gemeten, en hun geslacht genoteerd.

:::protocol
#### Protocol voor meting handlengte en handbreedte

##### Benodigdheden:

1. Maatlat of Meetlint 
2. Een spreadsheet om de resultaten vast te leggen
3. Je laborant-ID: een unieke _identifier_ die jou als onderzoeker identificeert. Neem hiervoor de laatste 4 cijfers van je studentnummer.

##### Data verzamelen

Zoek, samen met een ander groepje van je klas, in of rond het schoolgebouw medestudenten. Vraag beleefd of ze willen participeren in een klein wetenschappelijk onderzoekje voor school waarbij de maten van de hand opgenomen zullen worden. Is het antwoord nee, dan groet je vriendelijk en zoek je verder.
Is het antwoord ja, dan vraag je of de proefpersoon de hand horizontaal en gestrekt wil houden met de palm naar beneden. Vervolgens meet je zowel de lengte als de breedte van de hand op, in centimeters. Deze leg je anoniem vast in de spreadsheet. Ten slotte vraag je aan de proefpersoon hun sexe en legt deze vast. Wil de proefpersoon deze niet geven, of is die nonbinair, dan leg je dit vast als “anders/onbekend”. Het “parallel groepje” (dat niet jouw bevindingen mag horen) doet dezelfde meting en slaat deze op dezelfde methode op. Bedank de proefpersoon voor deelname. Ga door totdat van ten minste 40 proefpersonen de gegevens zijn verzameld.
:::

## Uitvoering

We zijn met ons groepje door de school gegaan om mensen te vragen of ze mee wilden doen aan ons onderzoek. Als iemand ja zei, vroegen we hen om hun hand plat en gestrekt neer te leggen met de palm naar beneden. Daarna maten we de lengte en breedte van de hand in centimeters.

We schreven de gegevens op in een tabel, zonder namen, en noteerden ook of de persoon man, vrouw of anders/onbekend was. We zijn wel de laborant id's vergeten op te schrijven, dus welk lid van ons groepje wie had gemeten is nu niet meer bekend. Een ander groepje voerde dezelfde meting ook uit bij dezelfde persoon, zodat we konden vergelijken.

We gingen hiermee door totdat we gegevens hadden van minstens 40 mensen. Daarna hebben we een .csv bestand gemaakt en alle verzamelde data er in gezet.

## Analyse

### Lees je eigen data in

Hier wordt de data ingelezen:

```{r demo-data-inlees, eval=FALSE}
data_file <- "pad/naar/jouw/databestand.csv"

#data format: lengte,breedte,geslacht
biometric_data <- read.table(file = "~/handbiometrie_project/hand_metingen.csv",
                        header = TRUE,
                        sep = ",")
View(biometric_data)
```


### Beschrijvende statistiek

```{r}
biometric_data <- read.csv("hand_metingen.csv")

head(biometric_data)

# lengte, breedte, geslacht
colnames(biometric_data)

biometric_data$ratio <- biometric_data$lengte / biometric_data$breedte

head(biometric_data)

print(tapply(biometric_data$ratio, biometric_data$geslacht, mean))
print(tapply(biometric_data$ratio, biometric_data$geslacht, sd))

print(shapiro.test(biometric_data$ratio))

female_ratios <- subset(biometric_data, geslacht == "V", select = ratio, drop = TRUE)
male_ratios <- subset(biometric_data, geslacht == "M", select = ratio, drop = TRUE)

print(t.test(female_ratios, male_ratios))

library(ggplot2)
ggplot(biometric_data, aes(x = geslacht, y = ratio, fill = geslacht)) +
  geom_boxplot() +
  labs(title = "Lengte/Breedte Ratio per Geslacht",
       x = "Geslacht",
       y = "Lengte / Breedte Ratio") +
  theme_minimal()
```

De data toont een duidelijk verschil in de handmaten tussen mannen en vrouwen. De mannen hebben over het algemeen grotere handen, wat blijkt uit de boxplot en de gemiddelde lengte/breedte ratio. De spreiding bij mannen is ook groter, wat aangeeft dat de handmaten meer variëren dan bij vrouwen.

De Shapiro-Wilk test geeft een p waarde van 0.2748 aan.De data is dus niet normaal verdeeld, aangezien de p-waarde veel kleiner is dan 0.05.

Wat betreft de verdeling van de data lijkt de lengte/breedte ratio redelijk normaal verdeeld, alhowel er mannen een uitschieter is door een misgetypte uitschieter van 19,5 centimeter breedte. Bij vrouwen is de verdeling licht scheef, met enkele grotere waarden aan de rechterkant.

### Welke verdeling?

Hoe kleiner de steekproefgrootte (_sample size_) hoe lastiger het is de onderliggende verdeling vast te stellen. Speel maar eens met dit blokje code, en verander de steekproefgrootte (`n=`) in de `rnorm()` functie en de `breaks=` in de `hist()` functie. 
Neem voor _n_ bijvoorbeeld achtereenvolgens 10, 100, 1000, 10000, 10000 en voor _breaks_ 5, 10, 50. Wanneer zie je een echte normaalverdeling verschijnen? 

```{r sampling-demo, fig.asp=.6, out.width='60%', fig.align='center'}
hist_data <- data.frame(x = rnorm(n = 100))
ggplot(data = hist_data,
       mapping = aes(x = x)) +
    geom_histogram(bins = 10, fill = "gold", colour = "black") +
    theme_minimal()
```

:::attention
**Dit _experiment_ met de argumenten van `rnorm()` en `hist()` moet je opnemen in je eigen RMarkdown.**  
Beantwoord deze vragen:

1. Wat gebeurt er met de vorm van de verdeling als `n` groter wordt?
A: Als je de steekproefgrootte groter maakt, gaat de verdeling steeds meer op een normale verdeling lijken. Dit komt omdat bij grotere steekproeven de data zich meer hieraan aanpast.

2. Wat gebeurt er met de spreiding van de data (x-as) als `n` groter wordt, en kan je dat verklaren?
A: D schatting van de spreiding en hoe ver de getallen uit elkaar liggen wordt nauwkeuriger. Bij kleinere steekproeven is het moeilijker om een betrouwbare spreiding te berekenen, maar bij grotere steekproeven is die schatting beter.

3. Waarom is bij zelfde instellingen voor `n` en `breaks` de uitkomst toch verschillend?
A: Elke keer krijg je een andere set getallen, dus het histogram ziet er anders uit.

4. Welke minimale `n` geeft het meeste kans om een echte normaalverdeling te zien?
A: Iets van 100 ofzo

5. Wat voor bijzonders is er aan de hand met het `breaks` argument? Geeft de documentatie daar een verklaring voor?
A: Als je breaks te klein of te groot zijn, dan verdwijnt de normale verdeling, terwijl de data niet veranderd is.
:::

### Bronnen van variatie

Er kunnen meerdere bronnen zijn voor variaties bij dit onderzoek.

Door natuurlijke variatie kunnen Individuen verschillen van elkaar, bijvoorbeeld in lengte, gewicht of gedrag.

Meetfouten door kleine onnauwkeurigheden in apparatuur of aflezing kunnen invloed hebben op de uitkomst.

Doordat dit een steekproef is, en niet een meting van de gehele populatie. zou een andere steekproef altijd verschillende uitkomsten geven.

Gemiddeld hadden vrouwen een iets hogere ratio dan mannen: 1,84 tegenover 1,79. De spreiding was bij mannen groter dan bij vrouwen. Dit zagen we ook terug in de boxplots, waar de data van vrouwen compacter lagen dan die van mannen.

In de histogrammen was te zien dat de meeste waarden zich rond het gemiddelde verzamelden, maar dat er bij mannen een aantal uitschieters naar beneden waren. Dit zorgde ervoor dat de verdeling van de ratio’s afweek van een normale verdeling, wat ook bevestigd werd door de Shapiro-Wilk-test. De data zijn dus niet normaal verdeeld, vooral door de spreiding en enkele lage waarden bij mannen.

### De hypothese aannemen?

VOER RELEVANTE STATISTISCHE TESTS UIT


## Reflectie op het experiment

:::info
Bespreek in je groep de volgende vragen en voeg de antwoorden toe aan je uitgewerkte onderzoeksdocument.  

1. Zijn de metingen tussen de verschillende meters ook (significant) verschillend? Zo ja, waardoor zou je de verschillen kunnen verklaren?

Ja ze zijn verschillend. Dit komt doordat het andere groepje tot op millimeter meet en wij iets minder exact.

2. Onderzoek de verschillen tussen mannen en vrouwen met betrekking tot hand lengte, handbreedte en de ratio.

Op basis van onze metingen blijkt dat mannen gemiddeld een iets lagere lengte-breedteverhouding hebben dan vrouwen. De gemiddelde ratio voor mannen was ongeveer 1,79 voor vrouwen 1,84. Dit verschil was niet statistisch significant volgens de t-toets (p = 0,2748). De spreiding bij mannen was wel duidelijk groter dan bij vrouwen, wat zichtbaar was in de standaardafwijkingen (mannen ≈ 0,20, vrouwen ≈ 0,08).

Hoewel we in deze analyse vooral naar de verhouding gekeken hebben, zagen we bij het doornemen van de ruwe data ook dat mannen gemiddeld iets langere handen hadden, terwijl de handbreedte bij beide groepen redelijk vergelijkbaar leek.

3. Zou je het protocol aanpassen na deze ervaring, of was hij voldoende duidelijk en reproduceerbaar?

Hij was best duidelijk, maar misschien een verandering toevoegen dat er heel exact op milimeters gemeten moet worden.
:::


:::attention
#### Wat je moet inleveren
Voor de verwerking en analyse van je eigen data maak je gebruik van het aangeleverde template RMarkdown document. Daarin doorloop je dezelfde onderzoek stappen als hieronder, maar dan met je eigen data. Aan het einde van de dag gaat dat document, in originele en "geknitte" vorm, samen met je databestand, in een git repo die is opgezet volgens voorschift in de cursushandleiding. De link hiernaar toe gaat in je portfolio op eJournal. Let op dat je _alle_ stappen hebt doorlopen voordat je inlevert. Gebruik ook de RStudio spellingscontrole!  
Vergeet niet jullie namen en studentnummers bovenaan de markdown te zetten!
:::
